臺灣板橋地方法院刑事判決　　　　　　　　　　　　　　九十三年度重訴字第三號
　　公　訴　人　臺灣板橋地方法院檢察署檢察官
　　被　　　告　甲○○
　　選任辯護人　陳貴德　律師
　　　　　　　　盧國勳　律師
右列被告因殺人案件，經檢察官提起公訴（九十二年度偵字第二一八一三號、九十三
年度偵字第二○○八號)，本院判決如左：
    主  文
甲○○傷害人之身體，因而致人於死，處有期徒刑捌年。
扣案西瓜刀壹支（含刀鞘壹柄）沒收。
    事  實
一、甲○○與林素微原係夫妻關係，渠二人於民國（下同）九十一年十月九日協議離
    婚後，林素微乃另與已婚之周文交往；嗣於九十二年七、八月間，林素微因慮
    及子女就學問題，同意遷回甲○○住處與之同住，並結束與周文間之交往關係
    ，疏遠周文；惟周文知情後，仍持續以電話、投置信件等方式向林素微表達
    不願放棄舊情之意，林素微頗感困擾，乃將上情告知甲○○，甲○○聞之甚表憤
    怒，認周文此舉已嚴重妨害其與林素微間之感情發展，並對其家庭生活造成嚴
    重之干擾，乃亟思與周文尋求解決，必要時亦不惜以武力迫使周文就範；嗣
    甲○○乃於九十二年十二月十一日上午七時三十分許，攜帶其所有之西瓜刀一支
    （含刀鞘一柄），前往周文位於臺北縣中和市○○路三四二號五樓住處樓下等
    待周文，適見周文偕其妻辛○○一同下樓，沿連城路三四○巷轉往同巷十弄
    之路口處走去，甲○○隨即趨前質問周文：何以仍對林素微糾纏不休等語，然
    周文僅回稱：不可能放棄林素微等語後，即逕自沿連城路三四○巷十弄往員山
    路市場方向（由東往西方向）離去，甲○○見狀乃緊隨在後，欲繼續質問周文
    ；二人行至員山路一二四巷五十二號前時，再度發生口角爭執，雙方一言不合，
    甲○○乃取出其所攜帶之西瓜刀（尚未離鞘），周文則舉起置於路邊之木製摺
    疊桌一張，相互毆擊對方；詎甲○○於與周文相互毆擊之際，主觀上雖無致周
    文於死之故意，惟在客觀上應可預見持西瓜刀之利刃揮砍他人雙手之上臂動脈
    處，可能造成他人大量出血而死亡之結果，竟因盛怒之下而疏未預見及此，仍基
    於傷害他人身體之犯意，將其所持之上開西瓜刀自刀鞘中抽出（刀鞘隨手丟置於
    該處附近之路面），趁撥檔過周文所揮擲而來之摺疊桌之際，持該西瓜刀自正
    面由上往下揮砍周文右上臂處（公訴人誤為係在後述員山路一四八巷四十四弄
    一號前揮砍）；周文遭砍傷後，即掉頭由南往北方向逃入員山路一四八巷四十
    四弄之巷道內，並於該巷弄一號前跌倒在地，血跡噴濺於地面，此時甲○○亦追
    入該巷道內，趨身靠近周文，欲繼續質問周文，而周文經其妻辛○○攙扶
    起身後，復甩脫辛○○，逕自由北往南方向跑出員山路一四八巷四十四弄，再於
    巷口處右轉由東往西方向奔入員山路一四二巷內，甲○○見狀亦追趕在後；周文
    奔至員山路一四二巷二十三號前（公訴人誤為係在同巷二十號前）時，不慎再
    行跌倒，甲○○此時亦追趕而至，乃接續前揭傷害之犯意，持上開西瓜刀自後方
    由上往下揮砍周文左上臂處；周文再度遭砍傷後，由隨後始追至該處之辛○○攙扶起身，繼續沿員山路一四二巷往西方向逃離，旋又於該巷二十二號、二十
    號前跌到在地，造成地面大量噴濺血跡；周文再行起身後，續往西方向逃至員
    山路一四二巷二十號前，並由北往南方向轉入該巷二十號、十八號間之防火巷內
    （公訴人誤為係員山路一三二巷），甲○○見狀亦追入該防火巷內，本欲再行質
    問周文，惟見周文獻已受傷大量出血，心慌之下，乃迅速自該防火巷底逃離現
    場；周文復自行由該防火巷走回員山路一四二巷二十號前，終因不支倒地，而
    由附近商家報警及呼叫救護車前往處理，並於前述員山路一二四巷五十二號前扣
    得甲○○所有之西瓜刀刀鞘一柄（扣案時尚不知為甲○○所有之物）；周文因
    甲○○前述持刀揮砍之行為，而受有右上臂腹側長十八公分、深五公分，深至見
    骨，右臂動脈、神經、二頭肌斷裂，及右乳下四公分處長七公分、深一‧五公分
    傷及皮下及右側第八肋骨外表面，以及左上臂背側長十七公分、深五公分，深及
    見骨，三頭肌及深部臂動脈斷裂（並有刀尾越過皮膚造成旁邊另一開口長三公分
    ）等傷害，於送醫途中，仍因上開多重砍創致出血性休克，而於同日上午七時五
    十分許不治死亡。嗣甲○○於其上開犯行尚未經有偵查犯罪權限之公務員發覺前
    ，即於同日下午三時許，自行攜帶上開犯案所用之西瓜刀一支，前往臺北縣政府
    警察局土城分局自首其犯行而表示願接受裁判，並提供其犯案當時所穿著之外套
    、上衣、長褲各一件、休閒鞋一雙等物，而偵得上情。
二、案經臺北縣政府警察局中和分局報請及臺灣板橋地方法院檢察署檢察官相驗後自
    動檢舉偵查起訴。
    理  由
一、訊之被告甲○○坦承於右揭時、地，持其所有之西瓜刀一支前往被害人周文住
    處樓下，質問被害人如何解決與林素微間之感情問題，而與被害人相互發生毆擊
    及追逐，並持上開西瓜刀砍傷被害人雙臂，致被害人因其傷害行為而死亡等事實
    不諱，僅辯稱：伊是在員山路一二四巷五十二號前與被害人相互毆擊時，即已砍
    傷被害人之雙手手臂，於嗣後之追逐過程中，伊都只是要求被害人給伊一個交代
    ，並未再揮刀砍傷被害人云云。經查：
  (一)右揭事實，業據證人林素微（見臺灣板橋地方法院檢察署九十二年度偵字第二一
    八一三號偵查卷宗【下稱偵查卷】第十九頁之偵訊筆錄、第一一三至第一一六頁
    之訊問筆錄）、證人即被害人之妻辛○○（見偵查卷第十至第十八頁之偵訊筆錄
    臺灣板橋地方法院檢察署九十二年度相字第一三七七號相驗卷宗【下稱相驗卷】
    第十八至第十九頁、第二十三至第二十五頁之訊問筆錄，本院九十三年四月七日
    審判筆錄第三十至第五十三頁）、證人即當場目睹被告與被害人互相毆擊及追逐
    過程之市場內店家負責人或路人丁○○（見本院九十三年四月七日審判筆錄第七
    至第十七頁）、乙○○（見本院九十三年四月七日審判筆錄第十七至第二十頁）
    、丙○○（見本院九十三年四月七日審判筆錄第二十至第二十六頁）、己○○（
    見本院九十三年五月四日審判筆錄第四至第八頁）、壬○○（見本院九十三年五
    月四日審判筆錄第九至第十七頁）等人於偵查中及（或）本院審理時結證綦詳（
    見前開各偵訊筆錄、訊問筆錄、審判筆錄），渠等所證述之情節均互核大致相符
    ，復有被告
    素微之信函二件（含原本一件、影本一件；見偵查卷第二十一頁、第一三○頁）
    、案發現場監視錄影帶（拍攝範圍為員山路一四八巷四十四弄之巷道內景）翻拍
    照片三十幀（見偵查卷第二十九至第四十三頁）、現場血跡分佈情形照片十六幀
    （見偵查卷第五十至第五十七頁）、被害人因受傷而送醫急救之現場照片八幀（
    見偵查卷第四十六至第四十九頁）、被告因與被害人相互毆擊致其左手虎口處及
    左小腿部位亦有輕微受傷之照片三幀（見偵查卷第一○五至第一○七頁）、臺北
    縣政府警察局九十三年一月十六日北警刑第○九三○○○八○七三號函檢附之現
    場勘察報告一份、現場勘察照片一百四十八幀、證人辛○○、丁○○、乙○○、
    丙○○、己○○、壬○○等人所標繪之現場位置圖各一紙（分別見本院前揭審判
    筆錄後附）等在卷可稽，及西瓜刀一支（含刀鞘一柄）、沾有血跡之被告外套、
    上衣、長褲各一件、休閒鞋一雙等物扣案可資佐證，足認被告前開自承持刀砍傷
    被害人致死等自白，核與事實相符。又本件被害人確因被告持西瓜刀揮砍之傷害
    行為，致受有右上臂腹側長十八公分、深五公分，深至見骨，右臂動脈、神經、
    二頭肌斷裂，及右乳下四公分處長七公分、深一‧五公分傷及皮下及右側第八肋
    骨外表面，以及左上臂背側長十七公分、深五公分，，深及見骨，三頭肌及深部
    臂動脈斷裂（並有刀尾越過皮膚造成旁邊另一開口長三公分）等傷害，終因上開
    多重砍創致出血性休克，而於九十二年十二月十一日上午七時五十分許之送醫途
    中不治死亡等事實，亦經臺灣板橋地方法院檢察署檢察官督同法醫師相驗及送請
    法務部法醫研究所鑑定無訛，此有勘驗筆錄、相驗屍體證明書、法務部法醫研究
    所九十三年一月十二日法醫理字第○九二○○○四五九○號函檢附之鑑定書等在
    卷可按，堪認被告之上開傷害行為與被害人之死亡結果間，顯有相當因果關係無
    疑。
  (二)被告雖辯稱：伊是在員山路一二四巷五十二號前與被害人相互毆擊時，即已砍傷
    被害人雙手手臂，於嗣後之追逐過程中，伊都只是要求被害人給伊一個交代，並
    未再揮刀砍傷被害人云云；惟查，證人丁○○於本院審理時，已到庭結證略稱：
    伊看見被害人時，被害人是滑倒在員山路一四二巷二十三號前，持西瓜刀之人朝
    被害人側身的手臂上一刀砍下去，伊看見這一刀確實有砍到被害人，之後被害人
    爬起來跑到該巷二十二號前，又再次跌倒，第二次起身後就走進該巷二十號旁的
    一條小巷子內（按即該巷二十號、十八號間之防火巷），後來被害人從該小巷子
    內走回來，就倒在路上等語明確（見本院九十三年四月七日審判筆錄第八至第十
    二頁、第十四至第十五頁、第十七頁）；依上開證人丁○○所證述之情節，足見
    被告於追逐被害人自員山路一四八巷四十四弄內奔出，再右轉追入員山路一四二
    巷後，確有於員山路一四二巷二十三號前再以西瓜刀揮砍被害人手臂之行為；復
    參諸前揭現場監視錄影帶翻拍照片所示，被害人由北往南方向逃離員山路一四八
    巷四十四弄時，係以跑步之方式奔出，其腳步、速度均尚稱穩健而迅速，且時有
    以左手扶按其右上臂之動作（見偵查卷第四十一頁上方、第三十六頁上方之翻拍
    照片），亦堪認被害人當時應僅有右上臂部位遭砍傷，左手臂部位尚未受傷，否
    則倘斯時被害人之雙手上臂處均已遭被告砍傷，傷勢甚重，誠難想像其猶能「忍
    痛」快步奔跑，更遑論其尚得「勉力」彎曲同受重傷之左手以扶按其右手上臂；
    綜上所述，被告辯稱係一開始與被害人在員山路一二四巷五十二號前相互毆擊時
    ，即已砍傷被害人雙手手臂，其後未再揮砍被害人云云，顯與事實不符，無足採
    信甚明。至被害人於員山路一二四巷五十二號前，固有舉起路邊之摺疊桌向被告
    揮擲之行為，然此係因被告與被害人二人發生口角爭執，一言不合而各持西瓜刀
    、摺疊桌相互毆擊之行為，已詳前述，被告對於此等互毆之行為，自無主張其持
    刀揮砍被害人係正當防衛行為之餘地（最高法院三十年上字第一○四○號判例意
    旨參照），更遑論其嗣後仍有於追逐被害人之過程中持刀揮砍被害人之傷害行為
    ，併予敘明。
  (三)又證人辛○○於本院審理時，固到庭結證稱：伊當天與被害人一起下樓，在連城
    路三四○巷與同巷十弄之路口處看見被告時，被告就已亮出西瓜刀，並開始追砍
    被害人，當時被告手上的西瓜刀已無刀鞘等情；惟查，被害人於上開地點突遇被
    告時，係手無寸鐵、欠缺任何防禦及反擊能力之狀態，且被告當時所在之位置，
    更恰係擋在被害人往員山路市場行進方向之正前方（詳卷附證人辛○○所標繪之
    現場位置圖），倘被告當時確已抽出西瓜刀並開始追砍被害人，以被害人當時所
    處武器、位置等各方面均顯然劣勢之情形下，實難想像其竟仍得以安然躲過被告
    之攻擊行為，甚者自正面超越被告而行至員山路一二四巷五十二號前時，始因持
    摺疊桌與被告相互毆擊而遭被告砍傷；抑且，被告所持西瓜刀之刀鞘，係在員山
    路一二四巷五十二號前之路面所查獲，此有前揭臺北縣政府警察局現場勘驗報告
    一份及現場照片數幀可稽（見該勘驗報告第二頁、現場勘驗照片編號一至編號四
    ），倘被告前於連城路三四○巷與同巷十弄之路口處時，即已抽出西瓜刀追砍被
    害人，則該西瓜刀之刀鞘理當遭丟置於上開路口處附近，實無可能遺落於相隔尚
    有一段距離之員山路一二四巷五十二號前方路面；從而，證人辛○○此部分之證
    詞，顯與常情相違，亦與客觀事證不符，自難遽予採信。再證人辛○○固另結證
    略稱：被害人於員山路一四二巷內跌倒時，被告並未持刀揮砍被害人，伊是看見
    被告追逐被害人進入員山路一四二巷二十號與十八號間之防火巷時，在防火巷內
    持刀揮砍被害人等情；惟查，被告於追逐被害人至員山路一四二巷二十三號前時
    ，確有持刀揮砍跌倒於地面之被害人等事實，此據證人丁○○結證明確，已詳前
    述；證人辛○○證稱並未見被告於該處揮砍被害人，容係因其自員山路一四八巷
    四十四弄追出時，已落後於被害人及被告之身後，即被害人與被告均已跑出員山
    路一四八巷四十四弄而右轉至員山路一四二巷時，證人辛○○尚在員山路一四八
    巷四十四弄之巷道內（見偵查卷第三十頁下方、第三十二頁下方、第四十三頁之
    錄影翻拍照片），待其右轉至員山路一四二巷時，被告已完成其在員山路一四二
    巷二十三號前揮砍被害人之動作，故證人辛○○抵達時，僅見被害人跌於地面而
    急欲將之扶起，並未目睹被告先前之揮砍行為而有以致之；至證人辛○○雖證稱
    有看到被告在防火巷內持刀揮砍被害人等情，然其亦自承並未追入防火巷內，僅
    係在巷口往內觀望，與被害人間尚有一條馬路寬之距離等語，是證人辛○○當時
    既非趨近被害人與被告，復參以該防火巷內採光非佳、巷道狹窄且兩側均停置多
    輛機車形成障蔽等情狀（參見前揭臺北縣政府警察局現場勘驗照片編號四十七至
    編號八十三），則證人辛○○單純自巷口往內觀望，是否確能清楚分辨被告在巷
    內所為何事，實不無疑問，亦無證據足資佐證其上開證述情節（被害人身上所受
    砍創，分係於員山路一二四巷五十二號前及一四二巷二十三號前，即已造成，此
    外並無其他明顯之砍創傷痕），是證人辛○○此部分之證述內容，亦非可採，均
    併予指明。
  (四)按人體之左、右手上臂，均屬身體之重要部位，並均有動脈經過，而西瓜刀為長
    刃之鋒利刀械，略施力道即可輕易砍入人體之表皮肌肉而傷及深層動脈，持西瓜
    刀砍向他人之左、右手上臂部位，力道稍有過重，即使對象為身體強健之人，亦
    難免可能因動脈斷裂大量失血而造成死亡之結果，此為一般人於客觀上所得預見
    者，被告為心智成熟之成年人，對此自無不能預見之理；被告雖係基於傷害被害
    人身體之犯意，持西瓜刀揮砍被害人之雙臂，並無致被害人於死之犯意，然其竟
    因一時盛怒，疏未注意其上開傷害行為可能造成被害人死亡之結果，終致被害人
    受有如事實欄所載之傷害而不治死亡，其顯有可預見而疏未預見之過失，自應對
    其傷害行為所生致人死亡之加重結果負其責任。綜上所述，本件事證明確，被告
    傷害致人於死之犯行，堪以認定。
二、核被告所為，係犯刑法第二百七十七條第二項前段之傷害致人於死罪；公訴人雖
    認被告係基於殺人之犯意，持西瓜刀砍殺被害人致死，其所為係犯刑法第二百七
    十一條第一項之殺人罪嫌，惟查，被告與被害人間並無深仇，僅因得知被害人與
    其前妻林素微間仍有感情糾葛，欲尋被害人以求解決，而於談判間與被害人發生
    爭執，一時心生不滿，始憤而持刀追砍被害人，其本身並無致被害人於於死之動
    機；且被告於持刀追逐被害人之過程中，被害人曾數度跌倒在地，倘被告確有致
    被害人於死之犯意，實可趁此數次被害人跌倒而全無閃避及抵抗能力之機會，輕
    易揮刀直擊被害人之要害而取其性命於當場，絕非僅止於在員山路一四二巷二十
    三號前、揮砍非屬被害人要害處之左上臂部位一刀之行為；甚者，證人丁○○結
    證稱：伊看見被害人在員山路一四二巷二十二號前再度跌倒時，持西瓜刀的人只
    是站在二十三號前看著被害人，並未立刻追上去等語（見本院九十三年四月七日
    審判筆錄第十一頁），而證人壬○○亦證稱：伊看到被害人有倒下，拿刀的人拿
    刀要砍，但發現會砍到被害人的頭部，就沒有砍下，把刀子收起來，持刀的人應
    該沒有要殺死被害人的意思等語（見本院九十三年五月四日審判筆錄第十一頁、
    第十三頁），益徵被告並非窮追猛砍、必致被害人於死地；是參合上情，顯難認
    被告主觀上有何殺害被害人之故意，此外，復查無其他積極證據足認被告有殺人
    之犯意，自不得單以被告之行為造成被害人死亡之結果，即逕以刑法第二百七十
    一條第一項之殺人罪責相繩；從而，公訴意旨認被告係涉犯殺人罪嫌，容有未洽
    ，然本件被害人係因被告之行為以致死亡，此項起訴之社會基本事實既屬同一，
    本院自得變更起訴之法條；又此項罪名之變更，雖未經本院於審理中依刑事訴訟
    法第九十五條第一款後段規定告知被告，惟查被告之選任辯護人於本院審理過程
    中，已再三辯稱被告所為僅該當於傷害致人於死罪，而非公訴人所指之殺人罪，
    被告就此部分實際上已充分行使其防禦權，且本院於審理過程中，復已就此項變
    更後罪名之構成要件為實質之調查審理，此有本院準備程序筆錄、審判筆錄及刑
    事答辯狀等在卷可稽，況此項變更後之罪名，亦較諸變更前之罪名為輕，對於被
    告防禦權之行使既無所妨礙，縱形式上未踐行告知罪名之程序，亦無違背法令之
    可言（最高法院九十年度臺非字第一七二號、同院九十年度臺非字第三一二號判
    決意旨參照），附此敘明。再被告於其上開傷害致人於死之犯行經有偵查權限之
    公務員發覺前，即主動攜帶犯案所用之西瓜刀一支，前往臺北縣政府警察局土城
    分局向警員自首而表示願接受裁判，有被告自首時所製作之偵訊筆錄一份在卷可
    憑（見偵查卷第四至第六頁之偵訊筆錄），並經證人即受理被告自首之臺北縣政
    府警察局土城分局警員戊○○、證人即臺北縣政府警察局中和分局警員庚○○於
    本院審理時到庭結證綦詳（分別見本院九十三年五月四日審判筆錄第十八至第十
    九頁、本院九十三年四月七日審判筆錄第二十六至第二十九頁），爰依刑法第六
    十二條前段規定，減輕其刑。爰審酌被告為解決被害人與其前妻間之感情糾葛，
    不思合法途徑，竟持刀前往被害人住處尋釁，復因一言不合，即在眾人所得共同
    見聞之市場內公然追砍被害人，終致被害人不治死亡，其行徑囂張，顯見法紀觀
    念淡薄，且被害人因被告之傷害行為而殞命，對於被害人家屬之打擊甚鉅，尤其
    被害人之妻即證人辛○○，更係當場目睹其夫遭追砍致死之過程，怵目驚心，其
    悲慟無以言諭，而被告於犯後，雖無逃避其民、刑事責任之意，然遲未積極與被
    害人家屬達成和解，亦未見其有何具體補償被害人遺孀孤子之作為，及被告犯後
    坦承大部分之犯行，態度尚稱良好，且本件傷亡事故之發生，亦係肇因於被害人
    本身與林素微間之感情糾葛等一切情狀，量處如主文所示之刑，以資懲儆。扣案
    西瓜刀一支（含刀鞘一柄），係被告所有供本件犯罪所用之物，業據被告供承明
    確，爰併依刑法第三十八條第一項第二款規定宣告沒收；至扣案之被告外套、上
    衣、長褲各一件、休閒鞋一雙等物，係供被告平時日常穿著之用，非屬犯罪所用
    或因犯罪所得之物，與被告本件傷害致人於死之犯行間，並無直接之關聯性，爰
    不另宣告沒收，併予敘明。
據上論斷，應依刑事訴訟法第二百九十九條第一項前段、第三百條，刑法第二百七十
七條第二項前段、第六十二條前段、第三十八條第一項第二款，判決如主文。
本案經檢察官魏正杰到庭執行職務
中　　華　　民　　國　　　九十三　　　年　　　五　　　月　　二十八　　　日
                                  臺灣板橋地方法院刑事第六庭
                                      審判長法　官　高玉舜
                                            法　官  邱育佩
                                            法　官  劉景宜
右正本證明與原本無異。
如不服本判決，應於判決送達後十日內，向本院提出上訴狀。
                                            書記官  劉育君
中　　華　　民　　國　　　九十三　　　年　　　五　　　月　　三十      　日
附錄本案論罪科刑法條全文
中華民國刑法第二百七十七條
(普通傷害罪)
傷害人之身體或健康者，處三年以下有期徒刑、拘役或一千元以下罰金。
犯前項之罪因而致人於死者，處無期徒刑或七年以上有期徒刑；致重傷者，處三年以
上十年以下有期徒刑。
